【裁判字號】    99,易,1443
【裁判日期】    990908
【裁判案由】    詐欺
【裁判全文】
臺灣高雄地方法院刑事判決              99年度易字第1443號
公  訴  人  臺灣高雄地方法院檢察署檢察官
被      告  乙○○
上列被告因詐欺案件，經檢察官提起公訴（99年度偵字第2384號
），本院判決如下：
    主  文
乙○○無罪。
    理  由
一、公訴意旨略以：被告乙○○可預見將金融帳戶交付不明人士
    使用，有被犯罪集團利用作為詐欺取財轉帳匯款等犯罪工具
    之可能，竟基於幫助他人犯罪之不確定故意，於民國98年8
    月14日，在高雄市○○區○○路與輔仁路口，將其向合作金
    庫銀行灣內分行申辦之帳號：0000000000000 號帳戶之存摺
    、提款卡，交付給某真實姓名、年籍不詳之詐騙集團成員後
    ，另於翌日在電話中將提款卡密碼告知詐騙集團成員。嗣該
    詐欺集團成員取得被告前開帳戶後，基於意圖為自己不法所
    有之犯意，於98年8 月16日下午3 時許，撥打電話給被害人
    甲○○，向其佯稱其在HAPPY GO網路購物匯款金額有誤，須
    至提款機操作取消分期付款云云，致被害人陷於錯誤，因而
    匯款新臺幣（下同）2 萬9999元至被告上開帳戶內，因認被
    告涉犯刑法第30條第1 項、第339 條第1 項之幫助詐欺取財
    罪嫌。
二、按被告未經審判證明有罪確定前，推定其為無罪；犯罪事實
    ，應依證據認定之，無證據不得認定犯罪事實。又不能證明
    被告犯罪者，應諭知無罪之判決，刑事訴訟法第154 條、第
    301 條第1 項分別定有明文。次按，認定犯罪事實所憑之證
    據，雖不以直接證據為限，間接證據亦包括在內，然而無論
    直接證據或間接證據，其為訴訟上之證明，須於通常一般人
    均不致有所懷疑，而得確信其為真實之程度者，始得據為有
    罪之認定，倘其證明尚未達到此一程度，而有合理之懷疑存
    在時，即難遽採為不利被告之認定，最高法院著有76年臺上
    字第4986號判例可資參照。又依刑事訴訟法第161 條第1 項
    規定，檢察官就被告犯罪事實，應負舉證責任，並指出證明
    之方法。因此，檢察官對於起訴之犯罪事實，應負提出證據
    及說服之實質舉證責任。倘其所提出之證據，不足為被告有
    罪之積極證明，或其指出證明之方法，無從說服法院以形成
    被告有罪之心證，基於無罪推定之原則，自應為被告無罪判
    決之諭知，最高法院亦著有92年臺上字第128 號判例可參。
    末按，刑法上幫助犯之成立，須行為人基於幫助正犯犯罪之
    意思，予正犯以精神上或物質上之助力而參與犯罪構成要件
    以外之行為，以助成正犯犯罪之實施為要件。是行為人之行
    為在外形上，雖可認為幫助，但其對正犯之犯罪，無違法之
    認識，而欠缺幫助犯罪之故意，即難論以幫助犯（最高法院
    著有88年度台上字第5848號判決可資參照）。
三、對於證據能力之判斷
（一）按被告以外之人於審判外之言詞或書面陳述，除法律有規
      定者外，不得作為證據，刑事訴訟法第159 條第1 項定有
      明文。又被告以外之人於審判外之陳述，雖不符前4 條之
      規定，而經當事人於審判程序同意作為證據，法院審酌該
      言詞陳述或書面陳述作成時之情況，認為適當者，亦得為
      證據。當事人、代理人或辯護人於法院調查證據時，知有
      第159 條第1 項不得為證據之情形，而未於言詞辯論終結
      前聲明異議者，視為有前項之同意，刑事訴訟法第159 條
      之5 亦定有明文。本件被害人、另案被告陳忠鎧、曾慶祝
      於警詢、檢察事務官詢問中之陳述，均為被告以外之人於
      審判外之言詞陳述，而檢察官及被告就上開言詞陳述，未
      於本院審理過程中聲明異議，本院並審酌前開言詞陳述作
      成時之情況正常，所取得過程並無瑕疵，且與本案相關之
      待證事實具有關連性，認適當作為證據，依前開刑事訴訟
      法第159 條之5 之規定，認上開陳述均應具有證據能力。
（三）卷附被害人所提出之自動櫃員機交易明細表、被告及另案
      被告陳忠鎧、曾慶祝所提出之報紙廣告資料、被告所提出
      之金融卡掛失止付申請書，均係相關案件發生過程中所產
      生之資料，係屬物證而非供述證據；而卷附被告上開帳戶
      之交易明細、證人丙○○所提出之存摺交易資料，則係各
      該帳戶所屬金融機構之電腦系統就該帳戶所為每筆交易之
      紀錄，亦非屬供述證據；另卷附臺灣高雄地方法院檢察署
      檢察官、臺灣臺南地方法院檢察署檢察官之不起訴處分書
      ，則係承辦檢察官就其所承辦之案件，依據卷證資料所為
      之判斷結果，非為供述證據。是上開證據均不適用傳聞法
      則，且該等證據與被告本件犯行均有相當之關聯性，又非
      不法取得，自應具有證據能力。
四、檢察官認被告涉犯前開罪嫌，無非係以被告之供述、被害人
    之證述、被告前揭帳戶之交易明細為依據。訊據被告固不否
    認有將其前揭帳戶之存摺影本、金融卡、密碼交付與他人之
    事實，然堅決否認有何幫助詐欺取財犯行，辯稱：伊於98年
    8 月14日，看到報紙上有人刊登廣告要徵求接送司機，就撥
    打報紙上所刊登的電話號碼去應徵。翌日（8 月15日）對方
    就打電話給伊說，伊日後的工作內容是載送小姐至旅館、飯
    店，但小姐不經手現金，會由旅館、飯店的女服務生，直接
    將客人給的錢存入司機帳戶，之後公司再提領出來，所以需
    要伊的帳戶存摺影本及金融卡，伊因而於該日在高雄市○○
    路與輔仁路口，將伊上開帳戶的存摺影本、金融卡交給對方
    。隔天（8 月16日）對方又打電話給伊，說晚上12點可以上
    班，並問伊金融卡的密碼，而因為對方先前已經說小姐賺的
    錢會先到匯到伊帳戶後再提出來，所以伊就將金融卡密碼告
    訴對方。但之後伊一直都沒有接獲對方通知，乃於98年8 月
    17 日 去電詢問對方，結果對方卻說沒有伊應徵的上開工作
    ，伊才發現遭詐騙集團利用，遂於翌日（8 月18日）至合作
    金庫銀行灣內分行掛失金融卡。之後於98年8 月20日，伊向
    伊兄長丙○○借款20萬元而至合作金庫銀行灣內分行要將該
    款項存入伊上開帳戶時，才發現該帳戶已成為警示帳戶。本
    件伊是因為應徵工作被騙才將帳戶交給別人，並沒有提供帳
    戶給別人詐騙的意思等語。經查：
（一）被害人於98年8 月16日下午3 時7 分許，在高雄縣旗山鎮
      旗山國中接獲1 名自稱係HAPPY GO網路賣家之人來電，向
      其謊稱其先前為網路購物時，誤將匯款方式設定為分期付
      款，並詢明其使用之信用卡為何後，即接獲另1 名自稱係
      發卡銀行人員之來電，向其佯稱需依指示至自動櫃員機操
      作，以取消分期付款之設定，被害人因而陷於錯誤，於同
      日下午3 時12分許，依指示至旗山郵局操作自動櫃員機，
      而將2 萬9999元款項匯至被告前揭帳戶，之後因被害人發
      現其帳戶款項餘額減少，方知受騙而報警處理等事實，業
      據被害人於警詢中證述明確（見偵卷第22至24頁），並有
      被害人提出之自動櫃員機交易明細表（見偵卷第30頁）、
      被告前揭帳戶之交易明細（見偵卷第13頁）在卷可稽，自
      堪認定。
（二）關於被告前開帳戶何以會遭作為詐騙工具使用，致使被害
      人將款項匯入該帳戶內乙節，業據被告陳述如前，並提出
      98年8 月16日之自由時報廣告資料以佐其說（見本院1 卷
      第21頁）。而因被告提出上開報紙廣告資料之時間，距離
      案發時間過久，致無法調取被告所使用電話或前開報紙廣
      告資料上所刊登電話之通聯紀錄，以查證被告所執辯詞之
      可信性，本院乃以前開報紙廣告資料上所刊登之「000000
      0000」此一行動電話門號為關鍵字，於法務部檢察書類查
      詢系統搜尋相關資料，結果發現在臺灣高雄地方法院檢察
      署99年度偵字第1464號、臺灣臺南地方法院檢察署99年度
      偵字第790 號等2 案中，分別有另案被告陳忠鎧於98年8
      月21日、另案被告曾慶祝於98年8 月25日，因見以000000
      0000號行動電話為聯絡電話所刊登之徵求接送司機廣告，
      而於應徵時將親友之帳戶金融卡及密碼交付，嗣該等帳戶
      均遭作為詐騙工具使用，有該2 案之不起訴處分書（見本
      院2 卷第9 、10頁）、另案被告陳忠鎧於另案警詢、檢察
      事務官詢問中之供詞（見本院2 卷第14至18頁、第20、21
      頁）、另案被告曾慶祝於另案檢察事務官詢問中之陳述（
      見本院2 卷第28頁）、另案被告陳忠鎧、曾慶祝於渠等案
      件中所提出之自由時報廣告資料（見本院2 卷第19、30頁
      ）在卷可稽。而因前揭2 件不起訴處分案件中，另案被告
      陳忠鎧、曾慶祝所見徵才廣告上刊登之聯絡電話，與被告
      所提供報紙廣告資料上刊登之0000000000號行動電話相同
      ；且該3 起廣告之刊登時間相近（相距在10日內）、徵求
      之工作內容相同（均係接送司機）；又被告及另案被告陳
      忠鎧、曾慶祝所交付之帳戶金融卡，嗣後均遭作為詐騙工
      具使用，堪認本案與上開臺灣高雄地方法院檢察署99年度
      偵字第1464號、臺灣臺南地方法院檢察署99年度偵字第79
      0 號2 案，應係同一詐騙集團成員，以0000000000號行動
      電話作為聯絡電話而刊登求才廣告，並利用他人應徵求職
      之機會，要求他人交付金融卡、密碼，再以取得之金融卡
      作為詐騙工具，方會有上開雷同之情狀發生。因此，被告
      前開關於交付其上開帳戶金融卡、密碼過程之陳述，應與
      事實相符，堪以採信。公訴意旨雖以「被告係智識成熟之
      成年人，有相當之社會閱歷，竟依報紙廣告所刊登之電話
      為聯絡後，即在未為任何確認或保全措施之情況下，將其
      帳戶提款卡、密碼等重要資料，交付未曾謀面之陌生人，
      所為實與常情不符」，而認被告此部分陳述無可採信。然
      前揭佐證被告所言可採之證據資料，除被告自行提出之98
      年8 月16日自由時報廣告資料外，其餘之證據資料，均係
      本院依職權調閱另案卷證取得，無從為被告事先所得預見
      ，是若非被告所辯屬實，衡情其所陳情節，實難與本院依
      職權調查之上開證據資料互符一致，因此，公訴意旨所稱
      此節，尚難予以採認。
（三）被告所交付與他人之上開帳戶，嗣經作為詐欺被害人之詐
      騙工具，業如前述，則被告應否論以詐欺取財罪之幫助犯
      ，即應審究被告是否有幫助他人為詐欺取財犯行之主觀犯
      意。關於此節，業據被告執詞辯述如前，並提出其於98年
      8 月18日至合作金庫銀行灣內分行辦理金融卡掛失止付之
      申請書以為佐證（見本院1 卷第20頁）；又被告兄長丙○
      ○於98年8 月20日，有因被告向其借款20萬元，而自其臺
      灣土地銀行帳戶內提領20萬元，並於同日與被告至合作金
      庫銀行灣內分行，欲將該20萬元款項存入被告前揭帳戶內
      之事實，業據被告陳述如前，核與證人丙○○於本院審理
      中之證述情節相符（見本院2 卷第40至42頁），並有證人
      丙○○之臺灣土地銀行帳戶之存摺交易資料在卷可稽（見
      本院2 卷第51、52頁），亦堪認定。而被告於交付其上開
      帳戶金融卡、密碼時，若對他人將以其帳戶作為詐騙工具
      乙節已有預見，並對他人以其帳戶作為詐騙工具乙事心存
      容任，其何以會於發覺有異後旋即辦理前揭帳戶金融卡之
      掛失止付？又何以會對其前開帳戶有極大可能性成為警示
      帳戶乙事全無所悉，而仍欲將其向證人丙○○所借用之20
      萬元款項存入前開帳戶內？凡此均有違正常事理，已徵被
      告辯稱其無幫助詐欺取財之主觀犯意乙節，應非無據。雖
      邇來詐騙案件層出不窮，詐騙集團利用人頭帳戶做為出入
      帳戶，屢經報章雜誌及新聞媒體披露，而政府機關亦一再
      宣導，切勿任意交付金融帳戶存摺、提款卡及密碼等個人
      專屬資料，促請社會大眾注意，固屬實情。惟縱令如此，
      社會上仍有不少人士，遭以經常宣導之行騙手法詐騙得手
      ，且其中亦不乏在社會上有相當地位或受過相當教育之人
      。因此，得否以被告能藉由社會上相關資訊，瞭解不得任
      意將其帳戶交與他人乙情，即謂被告不可能遭他人之說詞
      所欺騙，進而推認被告所辯無可採信？實有所疑。況且，
      依據前揭臺灣高雄地方法院檢察署99年度偵字第1464號、
      臺灣臺南地方法院檢察署99年度偵字第790 號等不起訴處
      分書，及另案被告陳忠鎧、曾慶祝上開陳述內容所示，另
      案被告陳忠鎧、曾慶祝亦係因見報紙上所刊登之徵才廣告
      ，而遭騙取金融存款帳戶使用，且渠2 人所述之情節、過
      程，要與被告所遭遇情形並無甚大歧異，足見使被告、另
      案被告陳忠鎧、曾慶祝交付帳戶之人，於要求他人交付帳
      戶之時，當有一番容易使人受騙、上當之說詞，方會有不
      僅1 人因此將其帳戶交付，準此，益徵被告所辯應堪採信
      。至於公訴意旨以被告於檢察事務官詢問中，自承其於他
      家公司任職時，未曾以提供帳戶、密碼作為領薪方式，且
      其對於此一領薪方式亦感到奇怪，而認被告有幫助詐欺取
      財之不確定故意乙節。依據被告前揭答辯內容，刊登前開
      報紙廣告之人要求被告提供帳戶金融卡、密碼之目的，並
      非僅在將被告薪資存入帳戶內，同時尚有不讓被告所接送
      之小姐經手客人所交付款項之作用，是其情形與被告在其
      他公司任職時係如何領薪乙事，顯然有所不同，已難以相
      互比擬。況且，依被告接受檢察事務官詢問時所製作之筆
      錄記載，檢察事務官詢問被告對「以提供帳戶、密碼作為
      領薪方式」乙事是否感到奇怪時，被告係回答稱「沒有想
      那麼多，是急著要工作」，而被告於製作該次筆錄過程中
      ，所稱其感到奇怪之時點，則是其於98年8 月18日至合作
      金庫銀行灣內分行辦理金融卡掛失止付前（見偵卷第10頁
      ），故當係指對其應徵之人嗣向其改稱無其所應徵之工作
      乙事而言。從而，公訴意旨對於被告於檢察事務官詢問中
      所為之陳述內容，亦容有誤會，是公訴意旨以此節推論被
      告有幫助詐欺取財之不確定故意，要難予以採認。
（四）末者，刑法上所謂之不確定故意（間接故意），係指行為
      人對於構成犯罪之事實，預見其發生而其發生並不違背其
      本意者而言，刑法第13條第2 項定有明文，然行為人對於
      犯罪事實有所預見時，不當然等同於其主觀上必然有不確
      定故意，蓋依刑法第14條第2 項規定「對於構成犯罪之事
      實，雖預見其能發生而確信其不發生者，以過失論」，顯
      見行為人此時尚有可能係存在所謂「有認識過失」之主觀
      情狀。而就交付帳戶、行動電話與他人，嗣該帳戶、行動
      電話遭他人用以實施詐欺犯行之犯罪態樣而言，行為人於
      交付帳戶、行動電話與他人之時，倘非但預見其交付之帳
      戶、行動電話可能遭他人持以作為不法使用，並因交付上
      開物品而取得不相當之財產上利益，固因該行為人能藉此
      直接獲取財產上利益且未期待日後得再將該等物品取回，
      而足合理推認該行為人於交付之時，對於該等物品日後即
      令遭不法使用乙事，應係不違背其本意，而於主觀上有不
      確定故意。惟若行為人於交付帳戶、行動電話與他人之時
      ，雖對於其交付之物品可能遭他人持作不法使用乙事有所
      認識，然其因其他情事，而於交付時認為該遭不法使用之
      情形不會發生（例如出借該等物品與自己好友使用時，雖
      因報章媒體之報導，而預見不無遭持作不法使用之可能，
      然因對方係自己好友，而認為其係持作正當使用，不至於
      違背借用目的而作為他用），則其主觀上自僅止於刑法上
      所稱之有認識過失，尚難論認其有不確定故意。而於本案
      情形，被告所稱上開應徵工作、交付帳戶之過程，就從事
      司法工作而得對詐欺集團所使用手法較有瞭解之人之角度
      觀之，固不免認該過程多有疑義，然就一般社會大眾而言
      ，是否確能自該等應徵工作、交付帳戶之方式有別一般情
      形，而於去電應徵或交付帳戶之時，隨即發覺係詐騙集團
      使用之手法，要與該人之智識能力、生活經驗、反應優劣
      及詐騙集團所為說詞是否易使人受騙上當等諸多因素有關
      ，並無從僅以政府機關多有宣導，即謂一般社會大眾均能
      迅速察覺其中必有不法情事乙節，業如前述，是已難遽認
      被告於交付上開帳戶之時，對於其帳戶日後可能遭不法使
      用乙事，必然有所知悉。況且，所謂不確定故意，尚須被
      告對於其帳戶遭不法使用乙事之發生，有不違背其本意之
      情形，亦如前述。而被告交付前開帳戶之目的，既係在求
      取工作機會，若其主觀上認為交付帳戶之結果，可能無法
      如其所願而獲取其應徵之工作，反係該帳戶會被作為不法
      使用，則其於日後可能會遭刑事訴追處罰之情形下，是否
      仍會願意交付上開帳戶？實甚有所疑，自難遽謂被告對於
      其帳戶遭不法使用乙事之發生，要有不違背其本意之主觀
      意念，而與刑法上所稱不確定故意之構成要件不符。
五、綜上，檢察官認被告涉嫌前揭犯行所憑之證據，尚未達於通
    常一般之人均不致有所懷疑，而得確信其為真實之程度，依
    刑事訴訟制度「倘有懷疑，即從被告之利益為解釋」、「被
    告應被推定為無罪」之原則，即難據以為被告不利之認定。
    此外，復查無其他積極之證據，足資認定被告確有幫助詐欺
    取財之主觀犯意，自屬不能證明被告犯罪，依首開說明，應
    為被告無罪之諭知。
據上論斷，應依刑事訴訟法第301 條第1 項，判決如主文。
本案經檢察官周天畏到庭執行職務。
中    華    民    國    99    年    9     月    8     日
                  刑事第十七庭  審判長法  官  陳建和
                                      法  官  毛妍懿
                                      法  官  陳君杰
以上正本證明與原本無異。
如不服本判決應於收受送達後10日內向本院提出上訴書狀，並應
敘述具體理由；如未敘述上訴理由者，應於上訴期間屆滿後20日
內向本院補提理由書（均須按他造當事人之人數附繕本）「切勿
逕送上級法院」。
中    華    民    國    99    年    9     月    8     日
                                     書記官  紀龍年

司法院資訊處製作；財團法人民間司法改革基金會備份。
